最高法院民事判決　　　　　　　　　　　　　　　　　八十八年度台上字第一五號
　　上　訴　人　甲 ○ ○
　　訴訟代理人　王 桂 樹律師
　　　　　　　　廖 年 盛律師
　　被 上訴 人　己 ○ ○
　　　　　　　　戊 ○ ○
　　　　　　　　丙 ○ ○
　　　　　　　　丁 ○ ○
　　　　　　　　乙 ○ ○
　　兼 右三 人
　　法定代理人　庚○○○
　　共　　　同
　　訴訟代理人　陳 石 山律師
右當事人間請求損害賠償事件，上訴人對於中華民國八十七年一月十三日台灣高等法
院判決（八十六年度重訴字第一○七號），提起上訴，本院判決如左：
    主  文
原判決關於命上訴人為給付，及該訴訟費用部分廢棄，發回台灣高等法院。
    理  由
本件被上訴人主張：上訴人於民國八十四年十月二十五日晚十一時三十分許，駕駛車
號ＦＫ－九○八八號自小客車，由台北縣鶯歌鎮往樹林方向行駛，途經同鎮○○路「
鶯歌保齡球館」前方，疏未注意行車時速四十公里之限制，及車前狀況，貿然以時速
九十餘公里超速行車，並駛入對向車道，撞及迎面由被害人陳金村騎乘車號ＦＡＨ－
八七一號重機車倒地死亡。被上訴人己○○、戊○○係陳金村之父母，庚○○○係其
配偶，丙○○、丁○○及乙○○係其子女，均屬受陳金村扶養之人，依民法第一百九
十二條第一、二項及第一百九十四條之規定，上訴人應賠償伊所支出之殯葬費用，扶
養費、精神慰藉金等損害等情。求為命上訴人給付被上訴人己○○、戊○○、庚○○
○、丙○○、丁○○、乙○○，依序新台幣（下同）一百二十五萬五千零三十三元、
七十四萬六千五百三十一元、二百三十一萬六千八百五十二元、一百十六萬九千三百
零八元、一百三十三萬六千六百五十八元、一百四十一萬三千三百八十五元，並各加
付法定遲延利息之判決。
上訴人則以：伊當時車速僅三十五公里左右，並未超速行駛。肇事前，伊係在自己車
道內行車。本件車禍非因伊超越道路中心線行駛，而係陳金村酒後駕車侵入伊之車道
所致。經中央警察大學及台灣省台北縣區車輛行車事故鑑定委員會鑑定亦認過失責任
全在陳金村，伊無過失等語。資為抗辯。
原審以：被上訴人主張上訴人於上開時地，駕駛自小客車，與對向由陳金村騎乘之重
機車相撞，致陳金村受傷死亡之事實，為上訴人所不爭，且有台灣板橋地方法院檢察
署八十四年度相字第一三一七號卷附相驗屍體證明書、驗斷書可稽，堪信為真實。依
證人余玉澎、余玊賢於台灣板橋地方法院八十五年度交訴字第六四號上訴人過失致死
案件歷審中所為供證，及參由上訴人所駕駛自小客車及陳金村所騎重機車之毀損程度
，足認肇事當時上訴人之車速，縱非如上開證人所稱時速九十公里，亦非僅限速四十
公里以下。查小客車緊急剎車時，理應留下四輪剎車痕方合常情，不應僅有左前輪之
剎車痕。上訴人抗辯：以伊使用五年之八百西西自小客車，無法自路口轉彎處至肇事
地點之二百公尺內，加速至時速九十公里，及其自小客車左前輪之剎車痕甚短，依一
般公路汽車煞車距離、行車速度對照表，車速係在三十五公里左右，伊未超速行車云
云為無足採。次由現場照片所示，上訴人自小客車之左前輪，係壓在道路中心線上，
車頭斜對來車道，車尾斜對本車道之路邊，足認上訴人當時係向來車道駛去，並已超
越中心線。依道路交通安全規則第九十四條第三項之規定，上訴人顯疏未注意車前狀
況，並隨時採取必要之安全措施，自有過失。又陳金村所騎機車之停放位置，上訴人
既未能舉證證明係經他人搬動，則中央警察大學或台灣省台北縣區車輛行車事故鑑定
委員會鑑定結果，難資為有利上訴人之認定。惟陳金村酒後騎車，致未注意車前狀況
，並隨時採取必要之安全措施，且未依道路交通安全規則第九十九條第一項第一款之
規定，靠右行駛，亦與有過失。爰斟酌上開上訴人及陳金村之過失情形，認上訴人應
負五分之三，陳金村應負五分之二之過失責任。查己○○、戊○○為陳金村之父母，
庚○○○為其配偶，丙○○、丁○○、乙○○為其子女，有戶籍謄本可稽，依民法第
一百八十四條第一項前段、第一百九十二條、第一百九十四條規定被上訴人自得請求
上訴人賠償殯葬費、扶養費及非財產上之損害，爰分別審酌如下：(一)殯葬費：己○○
主張伊為陳金村支出殯葬費用五十三萬六千一百四十六元，且屬殯葬必要之支出，有
收據可稽，且為上訴人所不爭，自足採信。(二)扶養費：被上訴人主張伊等受扶養之金
額，己○○、戊○○、庚○○○、丙○○、丁○○及乙○○，依序為二十一萬八千八
百八十七元、二十四萬六千五百三十一元、一百八十一萬六千八百五十二元、六十六
萬九千三百零八元、八十三萬六千六百五十八元、九十一萬三千三百八十五元，除子
女應由庚○○○與陳金村共同平均負擔扶養、庚○○○於子女成年後應由渠等與陳金
村共同平均負擔扶養，與庚○○○年僅二十八歲，正值壯年，有謀生能力外，餘均為
上訴人所不爭。依修正後之民法第一千一百十六條之一規定，夫妻互受扶養權利之順
序，與直系血親尊親屬同，故庚○○○不以無謀生能力為必要。且上訴人又未能舉證
證明庚○○○能維持生活，是庚○○○因不能維持生活，猶需陳金村扶養，上訴人抗
辯庚○○○應與陳金村共同平均扶養丙○○、丁○○及乙○○，即無足採。惟丙○○
、丁○○及乙○○係庚○○○與陳金村所生，自渠等成年時起，即應與陳金村共同扶
養庚○○○。丙○○、丁○○及乙○○依序於九十七年一月九日、一百零一年一月二
十七日、一百零二年六月二十九日成年，且陳金村扶養庚○○○部分，於子女成年時
須共同負擔，在子女成年前未滿一年部分，被上訴人庚○○○亦同意由子女與陳金村
共同負擔扶養。申言之，庚○○○之扶養費，自第十三年起應由丙○○與陳金村共同
負擔，自第十七年起應由丙○○、丁○○與陳金村共同負擔，自第十八年起應由丙○
○、丁○○、乙○○與陳金村共同負擔。準此，庚○○○之扶養金額為一百零三萬七
千六百五十元。其餘被上訴人請求之扶養金額，則均足採。(三)非財產上之損害：上訴
人為業務員，有固定收入，此外無任何資產。被上訴人則均無工作，除全家現居之台
北縣鶯歌鎮○○○路○段三一號房屋 (不含坐落基地) 及在台中縣梧棲鎮之九十一平
方公尺建地，為己○○所有外，家庭經濟狀況小康。爰斟酌兩造之身分、地位、經濟
狀況及己○○、戊○○老年喪子，庚○○○年輕喪偶，丙○○、丁○○及乙○○幼年
喪父所受之痛苦等情狀，認被上訴人各請求五十萬元之非財產上損害為相當。綜上所
陳，被上訴人己○○、戊○○、庚○○○、丙○○、丁○○及乙○○所受之損害，依
序為一百二十五萬五千零三十三元、七十四萬六千五百三十一元、一百五十三萬七千
六百五十元、一百十六萬九千三百零八元、一百三十三萬六千六百五十八元、一百四
十一萬三千三百八十五元。再按損害之發生或擴大，被害人與有過失者，法院得減輕
賠償金額，或免除之。二人互負債務，而其給付種類相同，並均屆清償期者，各得以
其債務，與他方之債務，互相抵銷。民法第二百十七條第一項、第三百三十四條分別
定有明文。上訴人主張伊因系爭車禍受有醫療費用一萬九千六百四十七元、車輛報廢
八萬元之損害，為被上訴人所不爭，亦屬真實。依上揭過失責任核算，上訴人得向被
上訴人（己○○、戊○○因非陳金村之第一順序繼承人除外）請求之金額為三萬九千
八百五十九元。經互為抵銷，扣除每人應負擔四分之一之金額九千九百六十五元後，
庚○○○、丙○○、丁○○及乙○○得向上訴人請求之金額，依序為九十一萬二千六
百二十五元、六十九萬一千六百二十元、七十九萬二千零三十元、八十三萬八千零六
十六元；另被上訴人己○○、戊○○部分，依上揭過失責任相抵後，所得請求之金額
依序為七十五萬三千零二十元、四十四萬七千九百十九元。從而，被上訴人本於侵權
行為之法律關係，請求上訴人如數賠償上開金額暨其法定遲延利息，洵屬正當，應予
准許。逾此範圍之請求，於法無據，不應准許。因而判命上訴人如數給付被上訴人上
開金額暨其法定遲延利息；及駁回被上訴人其餘之訴。
查證人即現場處理警員巫清煌於台灣板橋地方法院八十五年度交訴字第六四號及台灣
高等法院八十五年度交上字第六二四號過失致死案件審理中，先後結證：「被告（即
上訴人）車停位置恰好在分向虛線的缺口，其左前輪很靠近分向線，但未跨越」「車
子未過中心線，……」「機車碎片在兩個車道上均有散落」「汽車碎片散在汽車週邊
」云云（見原審卷一一七頁、九五頁背面、九三頁背面、九四頁）；及依現場照片所
示，似有向左偏不長之剎車痕云云（見原審卷一二六頁），又台灣省台北縣區車輛行
車事故鑑定委員會鑑定意見書案情分析欄亦載：依警圖：FK9088自小客車停於往樹林
方向車道內，車頭左偏，接近道路中心線，左前輪後留有剎車痕（見同上卷一二四頁
背面）等情，均經原審調閱上開刑事案卷無訛。衡諸經驗法則，倘上訴人自小客車果
係超越中心線撞及機車而肇禍，則機車碰撞後之碎片是否可能掉落散佈於兩車道上，
顯非無疑。參以卷附現場圖上訴人駕駛之小客車碰撞後亦係停於其遵行之車道上，並
未跨越中心線之相關位置（見原審卷一一五頁），及中央警察大學鑑定書載稱：「甲
車（上訴人自小客車）左前車頭三分之一處與乙車前車輪接觸，由於相對作用力甚大
造成甲車之嚴重毀損及乙車前又內彎，並迫使甲車行駛方向左彎，此時甲車之煞車仍
繼續在作用，形成具有左彎弧度之煞車痕」「甲車肇事終止位置均在南向北車道，並
未跨越道路中心線，而由甲車左前車頭三分之一處之撞凹痕跡顯示，甲乙兩車碰撞過
程車身初接觸時，乙車跨越道路中心線對向車道至少公分以上」（見原審卷一二二
、一二一頁），則上訴人引用上開有利於伊之證據方法，抗辯：伊未超越道路中心線
行車，本件肇禍主要原因係被害人陳金村酒後駕駛侵入伊車道相撞所致，又伊倘有過
失，亦極輕微，依台灣省汽車肇事覆議鑑定委員會七十四年三月一日交覆字第七四二
○九五號函所示，過失程度亦應在百分之十以下云云（見原審卷二○頁背面、二一頁
正、背面），似非全然無據。原審未詳調查審認，遽為上訴人不利之認定，復未說明
上述證據方法何以不足採之理由，自嫌速斷。次查原審關於被上訴人請求上訴人賠償
扶養費之損害部分，並未說明其係依何標準（如每年度扶養親屬之寬減額）及方式據
以核算出被上訴人之各該扶養金額，率予判准如原判決之所示，亦有判決不備理由之
違法。上訴論旨，指摘原判決其敗訴部分不當，求予廢棄，非無理由。
據上論結，本件上訴為有理由，依民事訴訟法第四百七十七條第一項、第四百七十八
條第一項，判決如主文。
中      華      民      國    八十八    年      一      月      八      日
                              最高法院民事第三庭
                                  審判長法官  曾  煌  圳
                                        法官  許  澍  林
                                        法官  鄭  玉  山
                                        法官  楊  隆  順
                                        法官  陳  淑  敏
      右正本證明與原本無異
                                              書  記  官
中      華      民      國    八十八    年      一      月    二十二    日
